臺灣臺中地方法院民事判決　100年度重訴字第71號
原　　　告　張火船
訴訟代理人　許博堯律師
複代理人　　林蕙姿
被　　　告　張阿專
訴訟代理人　張正昇
被　　　告　張阿標
被　　　告　張進財
被　　　告　張炳煌
被告兼上四
被告之共同
訴訟代理人　張阿坤
上列當事人間請求分割共有物事件，本院於民國100年8月11日言
詞辯論終結，判決如下：
    主      文
兩造共有坐落台中市神岡區○○○段317之7地號土地（面積2,09
8平方公尺）應予分割為：如台中市豐原地政事務所土地複丈成
果圖假分割方案一所示A部分（面積1,798平方公尺）分歸原告取
得；B部分（面積300平方公尺）分歸被告取得，並按應有部分各
五分之一維持共有。
訴訟費用由原告負擔七分之六，被告各負擔三十五分之一。
    事實及理由
壹、原告主張：
一、訴外人張阿本為原告之父，亦為被告等五人之祖父。張阿本
    生前育有長子張木芳(即被告五人之父)、次子張慶、三子張
    火船(即原告)。張阿本生前計有五筆土地，其中建地三筆(
    即台中市神岡區○○○段317-2、317-8、317-9地號），田
    地二筆(即同段317-6、317-7地號)，張阿本所生張木芳、張
    慶、張火船三人即在張阿本生前主持之下分配家產，就家產
    分配內容如下：1、三筆建地部分：張火船分得317-2地號土
    地、張木芳分得317-8地號土地、張慶分得317-9地號土地。
    2、二筆田地部分：317-6地號土地由張木芳分得，系爭317-
    7地號土地由張慶及張火船二人分得，且張慶分得系爭317-7
    地號土地之東側，張火船分得西側。張阿本、張木芳、張慶
    、張火船父子4人，在張阿本生前雖已達成分配家產之協議
    ，惟未依上開分配家產之內容辦理土地所有權移轉登記，故
    前述五筆土地在張阿本生前仍登記在其名下。民國62年12月
    5日，張慶將其所分得系爭317-7地號土地東側約30坪土地出
    售鄰地所有人林連來、林寶、林政雄三人作為路地使用。因
    張慶所出售之約30坪路地屬其依上開分產協議分得之土地，
    然土地產權仍登記在張阿本名下，故被告所提出之不動產買
    賣契約書(卷37-42頁)在第17條以後之當事人簽名欄記載「
    出賣人乙方：張阿本」，但其左側加註「乙方出賣土地使用
    分管位置同意人：張慶」；此外，被告所提出之不動產買賣
    契約書係出賣人方面所保留之備份，且該份買賣契約書係由
    張慶交付被告之父張木芳收執。張阿本於69年10月13日死亡
    ，張木芳因所分得之317-8地號之建地與317-6地號之田地二
    筆土地並未相連，使用上殊為不便，為此張木芳乃與張慶協
    商就所分得之317-6地號田地及系爭317-7地號田地之東側位
    置互相交換，交換後張木芳即分得317-8地號(即建地)及系
    爭317-7地號土地之東側，如此二筆土地即互相毗鄰。然張
    慶在62年12月5日即將317-7地號土地其所分得之約30坪土地
    出售予鄰地所有人林連來、林寶、林政雄三人作為路地使用
    ，故就此部分張慶以新臺幣(下同)1萬5000元補償張木芳，
    張慶並將出賣人留存之買賣契約書交付張木芳收執。被告之
    父張木芳在90年3月26日死亡後，被告五人擬向訴外人林連
    來等人收回前述約30坪之路地，遭林連來等人拒絕，被告五
    人即向台中縣神岡鄉公所調解委員會聲請調解，林連來等人
    於調解時即提出買方所留存之不動產買賣契約書作為其使用
    約30坪路地之權源，並要求通知路地出賣人張慶一併到庭參
    與調解，張慶在調解當時即詳述其與張木芳互相交換土地及
    就已出售之路地給付1萬5000元予張木芳作為補償等情，經
    張慶詳細說明原委後，被告即撤回神岡鄉公所調解委員會調
    解之聲請。由前述可知，上開約30坪之路地實際上為張慶依
    分產協議所取得之土地，故由其在62年12月5日代理張阿本
    出售林連來等人，然張慶、張木芳在張阿本死亡後另成立交
    換土地之協議，並由張慶給付張木芳1萬5000元作為路地損
    失之補償，被告等五人為張木芳之繼承人，自應繼受張慶、
    張木芳等人應提供路地予林連來三人使用之義務，至為明顯
    。
二、系爭台中市神岡區○○○段317-7地號土地 (下稱系爭土地)
    ，登記為原告張火船及被告張阿專、張阿坤、張阿標、張進
    財及張炳煌等6人共有。系爭土地之使用分區經編定為「高
    速公路豐原交流道附近特定區計畫，農業區」，屬都市計畫
    內之農業用地，並非農業發展條例第3條第11款所稱之「耕
    地」，不受該條例第16條耕地之分割限制。原告張火船就系
    爭土地持分為6/7，其就系爭土地持分面積為1,798平方公尺
    （2098×6/7=1,798，個位以下四捨五入）；在張木芳生前
    ，原告與其就系爭土地即定有分管契約，由張木芳分管系爭
    土地之東側位置，並做為建築房屋之使用。原告所主張之分
    割方案為如台中市豐原地政事務所土地複丈成果圖假分割方
    案一所示A部分（面積1,798平方公尺）分歸原告取得；B部
    分（面積300平方公尺）分歸被告取得，並按應有部分各五
    分之一維持共有。
三、原告無法同意被告所提分割方案，因原告就分管之系爭土地
    西側本即有出入之通路，且被告就分管之系爭土地東側亦有
    通路可出入，然被告所提分割方案竟再留設面積99平方公尺
    之路地，顯然無此必要。再者，被告所提分割方案留設新路
    地之位置，並無法與目前台中市○○區○○路186巷連接，
    益證無留設新路地之必要。並聲明：如主文第一項所示。
貳、被告均抗辯：
一、先祖張阿本名下所有土地，係耕者有其田放領耕地取得，計
    有三筆建地及二筆田地。就三筆建地部分，三子張火船取得
    三角子段317-2地號，次子張慶取得同段317-9地號，長子張
    木芳取得同段317-8地號。位於317-8地號土地上之建物早已
    存在，因跨317-7地號土地，故當初設置路地時為避免影響
    原有建築，該路地即呈彎曲狀，且該建築自取得至今皆由張
    木芳或其家人使用。田地之一同段317-6地號土地自放領耕
    地後，該地時即由張慶及其家人耕作至今，亦登記為其所有
    ，並非原告所言張木芳與張慶互換土地而來。田地之二同段
    317-7地號 (即系爭土地)原本係張慶及張火船分管耕作，於
    70年4月9日張木芳、張慶、張火船兄弟簽訂遺產分割契約書
    時，張木芳分得應有部分1/7，張火船分得應有部分6/7，張
    慶未分得系爭土地。原告主張因張木芳分得317-8地號與317
    -6地號未毗連，使用上殊為不便，乃以317-6地號與張慶分
    得之317-7地號交換。317-6地號是一產權完整田地，地上亦
    無任何負擔，原告聲稱先父為方便使用與張慶交換317-7地
    號，試問317-7地號90坪細長土地中跨越一條30坪寬約2米道
    路，如何有效利用該土地？原告所言皆非屬實。張木芳、張
    慶、張火船兄弟簽訂遺產分割契約書時分得地號及位置皆為
    向來之使用，絕無交換情事，原告假交換之名行被告承受路
    地之實。
二、原告堅稱被告所提出之30坪路地買賣契約書係由張慶交付先
    父張木芳，亦非屬實。賣方收執之契約書係由張慶約於90年
    間交付被告張阿坤。緣由係2米寬私設道路不適供汽車通行
    ，89年間訪客因機車停放不當，有礙訴外人林連來之女駕駛
    汽車通行而發生不悅引起爭執，經向台中縣神岡鄉公所調解
    委員會聲請調解，張慶親自將賣方收執之買賣契約書正本遞
    交被告張阿坤，調解程序進行告一段落，係因張慶身體健康
    狀況不佳，該案未繼續進行而中斷，並非原告所述經張慶詳
    細說明原委後，被告即撤回調解之聲請。
三、先父張木芳從事水泥工，先祖張阿本名下所有田地及三七五
    租約之承租權皆由張慶及原告張火船耕作，為方便耕作其二
    人交換分管位置及範圍，乃在30坪路地買賣契約書加註乙方
    出賣土地使用分管位置同意人：張慶。原告強調張慶以1萬
    5000元補償先父張木芳路地損失，並將出賣人留存之買賣契
    約書交付張木芳收執，不禁令人存疑出售路地款為2萬1000
    元，時間為62年12月5日，竟於70年4月9日補償1萬5000元，
    該筆金額先父未交代究係何種性質款項，被告並不清楚，原
    告片面之詞一再誤導事實。原告主張先父張木芳生前與其就
    系爭土地定有分管契約，先父張木芳並未提及，被告並不知
    情，只知先父留有先祖張阿本於62年12月5日出售原告所提
    分割方案之B部分中寬7台尺、長154台尺之土地予林連來、
    林寶、林玫雄3人，供其通路使用，並非原告所稱被告自行
    留設供房屋通行使用。原告與被告間共有之系爭317-7地號
    土地係繼承張阿本而來，依民法第1148條、民法第1153條規
    定，繼承人須承受被繼承人張阿本所出售寬7台尺(2.12米)
    、長154台尺(46.67米)供通行使用之義務。本件被告均同意
    分割系爭土地，惟應採被告所主張之分割方案，即如卷第51
    頁圖所示，將系爭土地上寬約2米之私設道路改道，並獨立
    分割出如圖示C部分(面積99平方公尺)，供通行使用，並按
    共有人應有部分比例維持共有；A部分面積1,713平方公尺，
    (2,098×6/7=1798，扣路地99×6/7=85)由原告張火船分得
    ；B部分面積286平方公尺(2, 098×1/7=300，扣路地99×1/
    7=14)，由被告張阿專、張阿坤、張阿標、張進財、張炳煌
    分得，並按應有部分各1/5維持共有；C部分按兩造各應有部
    分即原告6/7，被告各1/35維持共有。
參、本院之判斷：
一、下列事實，為兩造所不爭執，本院採為判決基礎：
(一)兩造為系爭台中市神岡區○○○段317-7地號土地共有人，
    原告張火船之應有部分為6/7，被告張阿專、張阿坤、張阿
    標、張進財、張炳煌應有部分各為1/35。
(二)系爭土地使用現況如勘驗筆錄及現場照片所示。
二、按民法第823條第1項規定，各共有人，除法令另有規定外，
    得隨時請求分割共有物。但因物之使用目的不能分割或契約
    訂有不分割之期限者，不在此限。故共有物依其使用目的並
    非不能分割，而又未有不分割之期約者，各共有人自得隨時
    請求分割。原告主張兩造共有系爭土地，其使用分區經編定
    為「高速公路豐原交流道附近特定區計畫，農業區」，屬都
    市計畫內之農業用地(業據提出卷第15頁之都市計畫土地使
    用分區證明書為證)，並非農業發展條例第3條第11款所稱之
    「耕地」，不受該條例第16條耕地之分割限制，且系爭土地
    並無因物之使用目的，或法令規定不能分割之情形，兩造對
    於系爭土地亦無不分割之約定，僅就分割方法無法獲得協議
    等情，均為被告所不爭執，堪信屬實。從而原告請求分割系
    爭土地，即有理由，應進一步審酌者，係採何分割方案為適
    當。
三、按裁判分割共有物，屬形成判決，法院定共有物之分割方法
    ，應斟酌當事人之聲明、共有物之性質、價格、利用價值與
    經濟效用及全體共有人之利益等，而本其自由裁量權為公平
    合理之分配，並不受當事人聲明、主張或分管約定之拘束。
    本院於100年6月29日履勘現場，查明系爭土地使用現況，有
    勘驗筆錄及現場相片在卷可參。關於本件兩造所稱系爭約30
    坪路地，經實測結果，其位於系爭土地上之位置、面積係如
    台中市豐原地政事務所土地複丈成果圖道路及房屋、停車場
    現況圖所示F部分（面積53平方公尺）。又被告張進財陳稱
    ：「(系爭私設道路是供鄰地何人通行使用？)係供系爭土地
    北面神岡區○○路186巷20號之建物所有人林連來一戶使用
    ，包括林寶、林政雄，該戶是一戶三合院，右側併有興建一
    戶二樓半水泥住宅，住宅右側並蓋有鐵皮屋，門牌號碼均屬
    20號，沒有別人在使用，但是後來新開腳踏車道後，林連來
    等人已經很少通行系爭私設道路，大部分都是改走他們門前
    這條大的腳踏車道。(系爭私設道路右側目前何人分管使用
    ？)磚造平房的右側是原本的土造平房，是我阿公張阿本時
    就已經存在，後來人多住不下，我父親張木芳才再加建磚造
    平房部分，目前此處磚造及土造平房均由我哥哥張阿專在使
    用居住。(系爭道路左側由誰使用？)也是我們被告五個兄弟
    共同使用(指鋪設水泥地面之停車空地)。停車空地之左側整
    片水稻田則為原告張火船管理耕作使用。(系爭道路右側平
    房北面緊鄰之二樓鐵皮建物是何人所有及使用？)是被告五
    兄弟共同出資興建使用，目前是做為神壇使用。(系爭私設
    通路除了供前述北面林連來等人使用外，是否也兼供原告或
    被告使用？)有供被告五兄弟進出使用。(系爭私設道路左側
    停車空地北面一間鐵皮平房是何人所有及使用？)是我們被
    告五兄弟出資興建，目前給張阿標居住使用」等語；被告張
    阿專之子張正昇陳稱：「(系爭土地右側之317-8地號土地是
    屬何人所有？)是我父親張阿專與其他被告共有」等語；原
    告方面表示：「(系爭私設通路除了供前述北面林連來等人
    使用外，是否也兼供原告或被告使用？)原告不需要使用該
    私設道路」等語。又上述被告等所興建、供作神壇使用之系
    爭私設道路東側二樓鐵皮建物，其結構體業跨越道路上空興
    建，此見卷第143頁現場照片即明。綜上事證，可知系爭私
    設道路周遭之建物、停車場及東側相鄰之317-8地號土地，
    均屬被告方面所有及使用，又早年買受系爭私設道路供通行
    使用之林連來等人，今另有開闊新路可通行，已甚少使用系
    爭私設道路，故系爭私設道路實際上形同被告單方面使用之
    路地兼腹地，原告並無任何使用利益，且系爭私設道路位於
    系爭土地上之面積僅53平方公尺，若依被告主張，將系爭私
    設道路改道而獨立分割出如卷第51頁圖示C部分(面積99平方
    公尺)，並按共有人應有部分比例維持共有，即原告須負擔
    6/7，則對原告將顯失公平，故非妥適。
四、關於訴外人林連來、林寶、林政雄於62年12月5日買受系爭
    私設道路土地使用之事實，有卷第62頁以下之不動產買賣契
    約書可憑，雖出賣人係列當時系爭土地之所有人即原告之父
    、被告等之祖父張阿本，惟張慶有於該買賣契約書末載「乙
    方出賣土地使用分管位置同意人」項下簽名，足徵當時含系
    爭私設道路在內之系爭土地東側部分，係歸訴外人張慶管理
    使用。復依卷第61頁之遺產分割契約書所示，張火船、張木
    芳、張慶於70年4月9日為分產協議時，系爭土地係由原告張
    火船分得應有部分6/7，張木芳分得1/7（嗣被告五人即繼承
    其父張木芳之應有部分，而各分得1/35），張木芳另分得31
    7之8地號土地。復由前述勘明之系爭土地分管及建築使用狀
    況，足見系爭土地東側部分，是由張木芳時代分管沿至其子
    即被告等五人繼續使用迄今。又關於原告所陳，張慶因出售
    系爭私設道路土地予林連來、林寶、林政雄，而補償張木芳
    1萬5000元一事，被告等亦不否認張木芳確有受領該筆款項
    ，僅辯稱不清楚該筆款項之性質；另關於原告所稱，系爭私
    設道路土地之賣方收執之不動產買賣契約書，係由張慶交付
    張木芳一節，被告等雖否認之，惟亦坦承張慶有將該契約書
    交付被告張阿坤。綜上事證，本院認原告主張：系爭私設道
    路土地實際係由張慶出賣予人，張阿本死亡後，張木芳因所
    分得之317-8地號土地與317-6地號土地未相連，使用上殊為
    不便，為此張木芳乃與張慶協商就所分得之317-6地號土地
    與系爭317-7地號土地之東側部分交換，交換後張木芳即分
    得317-8地號土地及系爭317-7地號土地之東側，張慶並就上
    述出賣土地予人作為路地使用之事，補償張木芳1萬5000元
    等情，較為合理，而堪採信。故關於系爭私設道路存在之事
    實，縱對被告等存有若干不利益，惟此等狀態早於被告等之
    父張木芳決定與張慶換地時，即有所認知並予承受，被告等
    自應繼受張木芳之地位與義務，不得再於本件訴訟中，主張
    原告應分擔該等路地大部分(6/7)面積，而不當轉嫁地上負
    擔予原告。
五、本院斟酌：兩造均主張依現實分管狀態分割，即由原告取得
    系爭土地西側，被告取得東側並維持共有之基本原則，及系
    爭土地之使用現狀、兩造之應有部分比例、分割後關於土地
    利用之完整性，與上述系爭私設道路之由來及演變經過，認
    為原告主張如台中市豐原地政事務所土地複丈成果圖假分割
    方案一所示A部分（面積1,798平方公尺）分歸原告取得；B
    部分（面積300平方公尺）分歸被告取得，並按應有部分各
    五分之一維持共有之分割方案，核屬適當，爰將系爭土地分
    割為如主文第一項所示。
六、按分割共有物之訴，本質上並無訟爭性，兩造本可互換地位
    ，本件原告起訴雖於法有據，但被告之應訴實因訴訟性質所
    不得不然，故本件之訴訟費用應由兩造依系爭土地應有部分
    之比例分擔，併此敘明。
七、訴訟費用負擔之依據：民事訴訟法第80條之1。
中    華    民    國     100    年    9    月    15  日
                  民事第二庭    法  官  蔡建興
正本係照原本作成。
如對本判決上訴，須於判決送達後20日內向本院提出上訴狀。如
委任律師提起上訴者，應一併繳納上訴審裁判費。
中    華    民    國  100    年    9    月     16    日
                                書記官  楊金池